【裁判字號】    92,家上,24
【裁判日期】    920514
【裁判案由】    離婚
【裁判全文】
臺灣高等法院臺中分院民事判決      九十二年度家上字第二四號
      上  訴  人  乙○○
      被  上訴人  甲○○
右當事人間請求離婚事件，上訴人對於中華民國九十一年十二月五日臺灣臺中地方法
院九十一年度婚字第一二六五號第一審判決提起上訴，本院判決如左：
      主      文
上訴駁回。
第二審訴訟費用由上訴人負擔。
      事實及理由
一、本件上訴人起訴主張：兩造婚姻關係現仍存續中，婚後育有王中豪、王秀麗等六
    人，現均已長大成年，各自成家立業；兩造婚後不久，耶發現彼此性格差異過大
    ，對事物價值觀及看法南轅北轍，導致兩造夫妻感倩不睦，經常為細故小事爭吵
    不休，甚至冷吵熱戰，惡言相向，怒面以對，雙方關係水火不容，實在難以共同
    相處，並且與日俱增！而原告因工作上之關係，經常在外奔波，工作後拖著疲憊
    身心返抵家中，卻屢因細故即遭被上訴人鎖住臥室房門，不得其門而入，故自七
    十三年間起分居迄今已有十八年之久，爰依民法第一千零五十二條第二項之規定
    請求准予離婚。經原審為上訴人敗訴之判決，上訴人提起本件上訴，聲明：（一
    ）原判決廢棄。（二）准許上訴人與被上訴人離婚。併稱：自五十年三月初，兩
    造甫結婚時，即經同鄉告知，被上訴人幼年即於妓女戶操持賤業，足見其出身不
    良、智識淺薄。上訴人原冀望被上訴人從良後能相夫教子，惟其生性邋遢懶散，
    好逸惡勞，從洗衣、買菜、煮飯、整理家務等，沒有一樣做得好，如洗衣服時先
    洗深色衣物，再洗白色衣物，致衣物染成灰色；且仍一直延習妓女之淫蕩本性，
    與上訴人之街坊鄰居、同僚眉來眼去、暗送秋波。況上訴人雖年屆八十，但身強
    体健，如無性生活，無法入睡，被上訴人卻已入更年期，性慾全無，兩造婚姻關
    係名存實亡已無法正常維持，長期以來既溝通不良，心結已深，兩造且均無意營
    造或挽回，顯有難以維持婚姻並生重大破綻之「重大事由」等語。
二、被上訴人則以：兩造於四十九年間某日結婚，共生十二個子女，已歿六人，六人
    尚存。上訴人之前在二林當醫師，被上訴人與子女則住台中縣清泉崗，上訴人返
    家後，兩造亦同住。惟因上訴人在兩岸開放探親後，每年去大陸四次，在大陸有
    女人，因而嫌棄被上訴人老、醜而不進房，致兩造已有十幾年未同房，然被上訴
    人房門沒關，其餘所述都不實在等語，資為抗辯。
三、本件上訴人起訴主張，兩造婚姻關係現仍存續中，婚後育有子女王中豪、王秀麗
    等六人，而兩造自七十三年間起即分居，迄今已有十八年之久之事實，為被上訴
    人所自認，並經證人即兩造所生子女王中豪、王秀麗到院證述屬實在卷，且有戶
    籍謄本正本二份在卷可稽，上訴人就此部分主張，堪認為真實。
四、按婚姻乃男女結合，以組織家庭共同生活為目的，故有足以破壞共同生活或難以
    維持共同生活之情事發生，允宜離婚以消滅婚姻關係，故民法關於離婚之要件除
    採列舉主義外，尚於同法第一千零五十二條第二項規定：有前項以外之重大事由
    ，難以維持婚姻者，夫妻之一方得請求離婚。此所謂抽象、相對、一般的離婚原
    因，固有破綻主義之目的。惟該條復規定，但離婚之事由應由夫妻之一方負責者
    ，僅他方得請求離婚，可知此立法，尚立足於有責主義，非完全採破綻主義。且
    是否有難以維持婚姻之重大事由之判斷標準，於婚姻是否已生破綻而無回復之希
    望，不可單憑一造主觀之標準，而應依客觀之標準，即難以維持婚姻之事實，是
    否達處於同一境況，任何人均將喪失維持婚姻之意願程度以決之。本件兩造已分
    居十餘年，固為兩造所自認，已如前述，而夫妻間維持正常性生活雖為夫妻生活
    之重要因素，但並非維繫夫妻間感情之唯一要件。証人即兩造之子王中豪亦証稱
    ：伊父原為衛生兵，家境不佳，至六十幾年，伊考上高中，上訴人自專科班進修
    完畢，考上醫師執照後，家境才好轉等語。証人即兩造之女王秀麗亦証稱：被上
    訴人並非好逸惡勞，事實上，洗衣、買菜、煮飯、帶小孩、整理家務等均有做等
    語（見本院卷第五十二頁、第五十一頁）。足見被上訴人並無上訴人所指之好逸
    惡勞、不事生產等情。且兩造自四十九年結婚迄今三十餘年，期間因大時代環境
    因素，上訴人從事軍旅且生養眾多子女，可知兩造婚姻生活中，被上訴人並非能
    只圖享受而不事家務，必當然須操持家務、教養子女、努力經營、貢獻家庭。然
    縱因時光流逝，被上訴人容顏已衰，致兩造間已無激烈之愛情，不足以維繫性生
    活；但既曾共同奮鬥、經營，始有今日豐餘之家境與子女繞膝之樂，亦應尚有情
    義以互相扶持、共渡晚年。至於兩造間長達十餘年不同房而無性生活之原因，上
    訴人指稱係因被上訴人拒絕及其年齡已入更年期所致；被上訴人則以係上訴人在
    大陸結交妙齡女子，急欲娶大陸女子云云。經查，証人即兩造之女王秀麗証稱：
    這十幾年，因上訴人常去大陸，他姪子均會向他要錢，並介紹二十幾歲之女子給
    他，進而要求兩造離婚；兩造係因上訴人到大陸探親後，即未同房，上訴人並吵
    著要離婚等語。核與証人即兩造之子王中豪所稱：兩造分居十八、九年，原因是
    上訴人在香港同鄉經常來台灣找上訴人拿鉅額金錢回大陸，被上訴人不高興，兩
    造常常吵架，再加上上訴人常到大陸，有時一去數月，上訴人說要娶大陸妹，陸
    續至大陸蓋了五棟房子，所以上訴人之姪一直介紹不同之大陸妹給上訴人等語相
    符。再參以上訴人於上訴理由中對被上訴人極盡貶損，指其幼年從娼、生性淫蕩
    及好逸惡勞，並稱被上訴人已入更年期不能為性生活等情以觀，足見兩造不同房
    之原因係因上訴人對大陸親友之贈與，且結交大陸籍年少女子後，兩造生有嫌隙
    ，致被上訴人拒與上訴人同房；上訴人亦因欲另娶年紀較輕之大陸女子而嫌惡年
    近花甲之被上訴人。而被上訴人因之憤而拒與上訴人同房，顯為人情之常，非可
    歸責於被上訴人，上訴人本應與被上訴人溝通，尋求被上訴人之諒解，其捨此不
    為，反指被上訴人拙於家務、出身不良等語，是兩造不同房之原因當係可歸責於
    上訴人於婚姻關係中不當之行為。揆諸前開說明，就兩造間長達十餘年不同房之
    難以維持婚姻之重大事由，既係可歸責於上訢人，其自不得依民法第一千零五十
    二條第二項提起離婚之訴。至上訴人指被上訴人少年時曾操賤業，於台北鶯歌賣
    淫等語，已為上訴人所否認，上訴人復未舉証以實其說，自難認其主張為真正。
    縱係屬實，亦非兩造婚姻中所發生之事由。另上訴人指稱，被上訴人洗衣服時，
    都先洗黑色衣服，再洗白色衣服，致衣服染為灰色云云，僅係生活中之瑣碎枝節
    ，本為夫妻生活中可互為溝通、包容之事項，非不能維持婚姻之重大事由。從而
    ，上訴人本於民法第一千零五十二條第二項請求離婚，自不應准許。原審為上訴
    人敗訴之判決，並無不合，上訴意旨仍執前詞指摘原判決不當，求予廢棄改判，
    為無理由，應予駁回。又本件事証已臻明確，兩造之其餘攻擊方法，與判決之結
    果不生影響，自無庸一一論究，併此敘明。
五、據上論結，本件上訴為無理由，依民事訴訟法第四百四十九條第一項、第七十八
    條，判決如主文。
中      華      民      國    九十二    年      五      月     十四     日
~B1民事第六庭審判長法  官  吳火川
~B2                法  官  陳繼先
~B3                法  官  吳惠郁
右為正本係照原本作成。
如對本判決上訴，須於收受判決送達後二十日內向本院提出上訴書狀，其未表明上訴
理由者，應於提出上訴後二十日內向本院提出上訴理由書（須按他造人數附具繕本）
，並繳納送達用雙掛號郵票拾份（每份拾肆元）。
上訴時應提出委任律師或具有律師資格之人之委任狀；委任有律師資格者，另應附具
律師及格證書及釋明委任人與受任人有民事訴訟法第四百六十六條之一第一項但書或
第二項（詳附註）所定關係之釋明文書影本。
~B                書記官  柯孟伶
中      華      民      國    九十二    年      五      月     十五     日
附註：
民事訴訟法第四百六十六條之一（第一項、第二項）
對於第二審判決上訴，上訴人應委任律師為訴訟代理人。但上訴人或其法定代理人具
有律師資格者，不在此限。
上訴人之配偶、三親等內之血親、二親等內之姻親，或上訴人為法人、中央或地方機
關時，其所屬專任人員具有律師資格並經法院認為適當者，亦得為第三審訴訟代理人
。
                                                                        Ｙ


司法院資訊處製作；財團法人民間司法改革基金會備份。
